最高法院刑事判決　　　　　　　　　　　　　　　八十八年度台上字第四四八三號
　　上訴人　鄭聰課
右上訴人因偽造文書案件，不服台灣高等法院台中分院中華民國八十六年七月三十日
第二審更審判決（八十五年度重上更(三)字第十九號，自訴案號：台灣台中地方法院八
十一年度自字第五十六號），提起上訴，本院判決如左：
    主  文
原判決撤銷，發回台灣高等法院台中分院。
    理  由
本件原判決認定上訴人鄭聰課於民國六十七年十二月二十六日與陳居財（自訴人）簽
訂土地合建契約書，由陳居財提供其所有坐落彰化縣田中鎮○○○段第三三八－三號
、第三三八－四號土地（重測後為同鎮○○段二三九、二四一號），由上訴人出資興
建，並分得百分之六十五之房屋（嗣經協議改為百分之六十），雙方約定自領得建造
執照之日起三十日開工，應於七百三十工作天完工。嗣因上訴人未依約完工，經陳居
財於七十一年七月十三日以田中郵局第二七號存證信函催告上訴人限期完工，否則予
以解約；上訴人終未能依限完工，契約終告解除，嗣雙方為善後問題經多方協調，均
未能達成協議，上訴人不願屈從陳居財之要求，又不堪長久拖累，為取得合建房屋之
使用執照，未經陳居財、陳張款、陳桂山、陳桂森同意，擅於七十九年十二月間在不
詳地點先偽刻陳居財、陳張款、陳桂山、陳桂森之印章各一枚，再要求不知情之建築
師黃忠厚，在該事務所依其意思書妥坐落彰化縣田中鎮○○段二三九地號及同段二四
一地號土地使用執照申請書各一份，並填妥所需之上開二筆土地使用同意書各一紙、
建造使用執照起造人名冊各一份，及上開二筆土地之房屋起造人拋棄書各一份後，由
上訴人取回，隨即在不詳地點以上開偽刻之「陳居財」印章，在上開二份土地使用同
意書上偽造「陳居財」之印文，以偽造陳居財於七十九年十二月所出具之上開二筆土
地使用同意書；並以上開偽造之「陳居財」印章於上開坐落彰化縣田中鎮○○段二四
一地號土地上房屋使用執照申請書上與建造使用執照起造人名冊騎縫上偽造「陳居財
」印文五枚，及該申請書所附建造使用執照起造人名冊上編號Ａ４、Ａ５、Ａ６、Ｂ
３、Ｂ３等陳居財部分，偽造「陳居財」之印文，以偽造上開房屋使用執照申請書及
建造使用執照起造人名冊，另於七十九年十二月所出具之就坐落彰化縣田中鎮○○段
二四一地號土地房屋起造人拋棄書上編號Ａ９陳張款、Ｂ６陳居財處偽造其二人之印
文，及於七十九年十二月所出具之就坐落彰化縣田中鎮○○段二三九地號土地房屋起
造人拋棄書上編號Ａ４陳桂山、Ｂ３陳張款、Ｂ３陳張款、Ｂ３陳桂山處偽造陳桂山
、陳桂森及陳張款之印文，表示願意拋棄先前已領得建築執照之起造人權益。偽造上
開拋棄書後，再交予黃忠厚於七十九年十二月二十四日，持向彰化縣政府工務局申請
使用執照，使該局承辦之公務員將此等不實之事項，登載於職務上所掌管之建造執照
重新申請審查表上，並於八十年二月二十八日據以核發七十九年新工管（使）字第二
○四一九號及第二○四二○號二份使用執照。足以生損害於陳居財、陳張款、陳桂山
、陳桂森，及彰化縣政府對於核發使用執照之正確性等情。因而撤銷第一審不當之判
決，改判依牽連犯（使公務員登載不實及行使偽造私文書罪）從一重仍論處上訴人行
使偽造私文書，足以生損害於公眾及他人罪刑，固非無見。
惟查：(一)自訴人或告訴人之指訴，係使被告受刑事追訴為目的，是其陳述是否與事實
相符，仍應調查其他證據，以資審認。被告偽造陳居財、陳張款、陳桂山、陳桂森名
義之拋棄書，為原判決所認定之事實。但上訴人辯稱：拋棄書係陳居財蓋章後交洪炳
煌，由洪炳煌轉交上訴人，故拋棄書並非上訴人偽造等語。而證人洪炳煌在原審復證
稱：陳居財將房屋拋棄契約書放在一個黃信封袋內，叫伊交給鄭先生（鄭聰課），鄭
聰課來了，伊將契約書連同信封交總鄭聰課。陳居財有將拋棄書交給伊等語（原審上
更(一)卷第二十五、二十六頁），則上訴人所辯之各節，似非全然無據，實情如何，攸
關上訴人有無犯罪。原審對此有利上訴人之證據，未進一步詳查審究明白，亦未在判
決內說明何以不足採之理由，逕以該拋棄書係上訴人所偽造為由，遽為上訴人不利之
論斷，難謂無應於審判期日調查之證據未予調查及判決理由不備之違法。(二)依卷附合
建契約書第三條約定合建房屋之分配比例為上訴人得百分之六十五（嗣經協調改為百
分之六十），陳居財得百分之三十五，有該合約書影本一份附卷可稽（偵字第一三二
二八號卷第四頁）。且上開房屋使用執照，亦於八十年二月二十八日經彰化縣政府工
務局以七十九年彰工管（使）字第二○四一九號核發予陳居財，有該使用執照影本一
份附卷足憑（一審卷第九十五、九十六頁）。陳居財既分得房屋，則上訴人於房屋完
工後，申請使用執照時，亦將陳居財應分得之部分分配給陳居財，對陳居財似無不利
之處，則上訴人有無偽刻陳居財等人之印章，偽造上開文書之必要，殊堪研求。又陳
居財如未同意被告申請使用執照，何以未立即對上訴人提起偽造文書之告訴，僅主
張房屋分配比例有誤，而向台灣彰化地方法院提起恢復使用執照起造人名義之民事訴
訟，且於該民事訴訟中，未曾主張上開土地使用權同意書等文件，有被偽造情事，僅
對使用執照內編號Ａ９、Ｂ６房屋之起造人名義有所爭執﹖此亦有台灣彰化地方法院
八十年度訴字第二三九號民事判決、台灣高等法院台中分院八十年度上字第四六五號
民事判決等影本在卷足憑（原審上更(一)卷第八十四至八十九頁）。嗣陳居財何以至上
開民事訴訟敗訴後，始提起本件被告偽造文書之自訴，是否另有隱情，有待調查澄清
。本院於第三次發回時已有指明，原審就此亦未詳查審究明白，在理由內為必要之論
述，逕以雙方如處於長久對立，甚至水火難容意氣之爭，則難以常情衡量等臆測之詞
為由，遽為上訴人不利之認定，亦有可議。(三)刑法第二百十條之偽造私文書罪，除指
無製作權人，冒用他人名義製作該文書外，並須足以生損害於公眾或他人，始足當之
。原判決認定：陳居財於六十七年十二月二十六日與上訴人訂立土地合建契約書，約
定由陳居財提供前開土地，由上訴人出資興建房屋等情，而陳居財既應提供土地予被
告興建房屋，似可認陳居財自始即有同意上訴人使用該土地興建房屋之意思。是上訴
人製作前開土地使用權同意書，衡情似不違背陳居財之本意，且上訴人於興建房屋完
工後，依合約書約定，申請使用執照並製作陳居財等人起造人名冊分配房屋，此情對
於陳居財等人而言尚非全無利益，況配受合建比例應得之房屋，尤為陳居財等人所企
求之事，縱上訴人未經陳居財等人之同意，擅自製作上開文件，向彰化縣政府申請使
用執照，是否有足以生損害於陳居財等人，亦堪研求，為期無所枉縱，發現實質真實
，自應調查明白妥適審酌，俾成信讞。以上或為上訴意旨所指摘，或為本院得依職權
調查之事項，應認原判決仍有撤銷發回更審之原因。
據上論結，應依刑事訴訟法第三百九十七條、第四百零一條，判決如主文。
中      華      民      國    八十八    年      八      月     十九     日
                              最高法院刑事第六庭
                                  審判長法官  紀  俊  乾
                                        法官  楊  商  江
                                        法官  黃  正  興
                                        法官  陳  正  庸
                                        法官  陳  世  雄
      右正本證明與原本無異
                                              書  記  官
中      華      民      國    八十八    年      八      月    二十四    日
